【裁判字號】    99,抗,770
【裁判日期】    990712
【裁判案由】    聲請單獨宣告沒收違禁物
【裁判全文】
臺灣高等法院刑事裁定                   99年度抗字第770號
抗  告  人  臺灣桃園地方法院檢察署檢察官
被      告  甲○○
上列抗告人因聲請單獨宣告沒收違禁物案件，不服臺灣桃園地方
法院中華民國99年5 月31日所為裁定（99年度聲字第1674號），
提起抗告，本院裁定如下：
    主  文
抗告駁回。
    理  由
一、本件抗告意旨略以：本件查扣之土造長槍1 枝，經內政部警
    政署刑事警察局鑑驗認為具有殺傷力，即屬禁止擅自持有之
    違禁物，然僅因被告係原住民身分，考量原住民自製生活工
    具之特殊用途，立法上遂僅科以行政罰鍰，要難據此即認上
    開槍枝並非違禁物，此並經法務部92年4月29日法檢字第092
    0801892 號函釋綦詳，是扣案槍枝係違禁物，仍得依法單獨
    宣告沒收云云。
二、按刑罰乃國家對於犯罪之人，以剝奪其私人法益之手段，所
    加之公法上制裁，其種類依刑法第三十三條、第三十四條之
    規定，有死刑、無期徒刑、有期徒刑、拘役、罰金五種主刑
    及褫奪公權、沒收二種從刑（特別刑法有關銷燬、發還、追
    徵、追繳、財產抵償等規定，仍屬沒收之性質）；刑罰復可
    分為一般刑罰與行政刑罰。前者，通常是就反社會性之犯罪
    行為，基於防衛社會與矯治教化為目的所施以之制裁；後者
    ，則係基於行政政策上之考量，對違反行政法上之義務行為
    ，以前揭刑法所定主刑及從刑之刑名加以制裁，此類處罰，
    均屬刑罰之性質，應由刑事法院依刑事訴訟程序處理之。至
    行政秩序法（即狹義之行政罰），乃就違反行政法上義務之
    行為，本於維持行政秩序之目的，由該管主管機關以刑法刑
    名以外之方法予以處罰，其種類繁多，常見之拘留、罰鍰、
    罰役、沒入、勒令歇業、禁止發行、限期改善、勒令恢復原
    狀等皆屬之。一般刑罰及行政刑罰，屬於法院處斷之權限，
    由法院依刑事訴訟程序裁判之。而行政秩序罰科罰之主體，
    通常為行政機關，僅少數例外，如依社會秩序維護法規定，
    影響人民權益較為重大之制裁如拘留及勒令歇業等，始由地
    方法院之簡易庭裁罰。足見刑罰（包括行政刑罰）與行政秩
    序罰（狹義之行政罰），二者性質有別，不容混淆。又關於
    「原住民間，未經許可，製造運輸或持有自製之獵槍或漁民
    未經許可，製造、運輸或持有自製之漁槍，供作生活工具之
    用者」之行為，槍砲彈藥刀械管制條例第20條第1 項除規定
    「處新臺幣2千元以上，2萬元以下罰鍰」之外，並且明文規
    定「本條例有關刑罰之規定，不適用之」，該條例既就此類
    行為予以除罪化，自包含屬於「刑罰」之「沒收」在內。至
    於原住民違反規定，非法持有之獵槍，是否屬於社會秩序維
    護法第22條第1項第2款之查禁物，配合同法第63條第1項第1
    款之秩序罰，而得適用第22條第2 項單獨沒入，則屬行政機
    關之職權，非屬刑事法院所得審酌。是原審因認本件扣案之
    土製長槍無依刑法規定得以單獨宣告沒收，據以駁回檢察官
    之聲請，經核並無違誤，檢察官仍執前詞抗告，為無理由，
    應予駁回。
三、據上論結，應依刑事訴訟法第412 條，裁定如主文。
中    華    民    國    99    年    7     月    12    日
                  刑事第八庭審判長法  官  張傳栗
                                  法  官  劉嶽承
                                  法  官  陳春秋
以上正本證明與原本無異。
不得再抗告。
                                  書記官  李家敏
中    華    民    國    99    年    7     月    12    日

司法院資訊處製作；財團法人民間司法改革基金會備份。
